臺灣高等法院民事判決　　　　　　　　　　　　　　　九十三年度上字第四二六號
　　上　訴　人　臺北縣米穀商業同業公會
　　法定代理人　呂岳懷
　　訴訟代理人　林信子律師
　　上　訴　人　甲○○
　　訴訟代理人　吳子昌
　　被 上 訴人　交通部臺灣鐵路管理局
　　法定代理人　徐達文
　　訴訟代理人　鄭志政律師
右當事人間請求損害賠償事件，上訴人對於中華民國九十三年三月二十四日臺灣臺北
地方法院九十二年度重訴字第一三二四號第一審判決提起上訴，本院於中華民國九十
三年八月三日辯論終結，判決如左：
    主      文
上訴駁回。
第二審訴訟費用由關於上訴人甲○○部分，由其負擔，餘由上訴人台北縣米穀商業同
業公會負擔。
    事實及理由
一、本件被上訴人起訴主張：上訴人甲○○、臺北縣米穀商業同業公會於民國（下同
    ）八十年一月一日向被上訴人承租，坐落於臺北市○○區○○段一小段之土地作
    為店舖使用，租期至八十二年十二月三十一日止。詎料上訴人等租期屆滿後，既
    不與被上訴人重新換租約，又不依臺灣省政府規定把應繳交的租金給付被上訴人
    ，仍無權占有被上訴人之土地，在土地建物上繼續居住及使用。被上訴人係該土
    地之管理機關，自得向上訴人請求返還相當於租金之不當得利，及因侵權行為之
    損害賠償等情。爰本於不當得利及侵權行為之法律關係，求為命上訴人甲○○及
    原審共同被告江秋蓮、江連宗應連帶給付被上訴人七百一十七萬五千五百七十二
    元，及上訴人臺北縣米穀商業同業公會、原審共同被告吳文烈連帶給付被上訴人
    二百零五萬七千三百一十五元，及均自更正聲明狀繕本送達上訴人之翌日起至清
    償日止，按年息百分之五計算利息之判決。（原判決命上訴人甲○○應給付被上
    訴人五百一十二萬六千零五十元及自九十二年十一月二十六日起至清償日止之法
    定利息。上訴人臺北縣米穀商業同業公會應給付被上訴人一百四十六萬九千六百
    九十一元及自九十二年十一月二十七日起至清償日止之法定利息。駁回被上訴人
    其餘之訴。被上訴人於原審另對共同被告江秋蓮、江連宗、林葉換、林泰年、林
    泰宏、林泰安、林泰興、張簡寶玉、嚴泓、吳文烈起訴，除上訴人外其餘原審共
    同被告均未上訴。被上訴人對被駁回部分亦未上訴）答辯聲明：(一)上訴駁回。(二)
    訴訟費用由上訴人負擔。
二、上訴人甲○○則以：上訴人雖
    居於臺北市○○街○段七三號，原判決以上訴人
    用九一點六九平方公尺，被上訴人之請求超過上訴人占用部分，為無理由。且上
    訴人於九十一年十月二十八日即函被上訴人，以系爭土地上之房屋折付歷年積欠
    租金，不啻已表示上訴人不再占有系爭土地，被上訴人自不得對上訴人主張侵權
    行為之損害賠償請求權。又被上訴人得請求之不當得利或損害賠償均僅至上訴人
    通知被上訴人之日為止，超過部分之請求即無理由等語，資為抗辯。上訴聲明：
    (一)原判決命上訴人給付被上訴人之金額超過三百五十八萬八千二百三十五元本息
    部份廢棄。(二)右廢棄部份駁回被上訴人在第一審之訴及假執行之聲請。(三)第一、
    二審訴訟費用由被上訴人負擔。
    上訴人臺北縣米穀商業同業公會則以：本件租期屆滿後兩造未換訂租約，依上述
    約定仍為定期租約，被上訴人不得增加租金。退步言之，如認為已成為不定期限
    租約，被上訴人應依民法第四百四十二條規定聲請法院調整租金，原判決作為調
    整租金依據之行政院八十二年四月二十三日臺八十二財宇第一一一五三號係公佈
    國有出租基地自八十二年七月一日起依照土地申報地價年息百分之五計收租金，
    而本件租約於八十二年十二月卅一日屆滿，故該函非租約第四條所指之法令規定
    ，被上訴人以該函內容計算增加租金，顯有未當。上訴人所有房屋面對北平西路
    ，靠近延平北路，距新光摩天大樓有一千多公尺之遠，昔日繁榮已不再，生意一
    落千丈，多己關門歇業，且因房屋年久失修，每逢下雨漏水，已列為危險房屋、
    免繳房屋稅。系爭土地早經規劃為交通用地，現變更為公共設施保留地，上訴人
    目前僅使用北平西路七十四號二樓，該棟樓一、三層樓為空屋，無人居住使用，
    經原審到場勘驗屬實，上訴人使用系爭土地之情形，與北平西路六十八號二樓張
    簡寶玉使用者相同，原審為不同賠償金額之判決，萬難令人心服等語，資為抗辯
    。上訴聲明：(一)原判決關於上訴人敗訴部份廢棄。(二)右廢棄部份駁回被上訴人在
    第一審之訴及假執行之聲請。(三)第一、二審訴訟費用由被上訴人負擔。
三、本件上訴人甲○○、台北縣米穀商業同業公會於八十年一月一日向其承租中華民
    國所有由被上訴人管理之坐落於台北市○○區○○段一小段第二０二、二０六、
    二０七地號之土地，租期至八十二年十二月三十一日止。詎租期屆滿後，上訴人
    等人並未與被上訴人重新換租約，經被上訴人訴請前揭上訴人等人給付八十年七
    月一日起至八十二年十二月三十一日止之租金、違約金，及自八十三年一月一日
    起至八十五年七月三十一日止之損害金，經原法院以八十五年重訴字第一三四五
    號判命上訴人應給付部分之租金、違約金之損害金，嗣經上訴人等人提起上訴後
    ，經臺灣高等法院以八十七年重上第一四一號判決，復經最高法院以八十九年台
    上字第一一一二號判決駁回上訴人等人之上訴確定。業據被上訴人提出土地租賃
    契約、土地登記謄本、建物登記謄本、民事判決（以上皆影本）及現場照片等件
    為證，且為上訴人所不爭執，堪信此部分被上訴人主張為真實。上訴人既以前詞
    置辯，故本件之主要爭點即在上訴人等人是否確實占有被上訴人所管理土地上之
    系爭房屋，無正當權源使用被上訴人所管理之土地，而應負擔侵權行為損害賠償
    之責或給付相當於租金之不當得利？茲析述如下。
四、上訴人甲○○部分：
    上訴人甲○○辯稱：上訴人雖
    居於臺北市○○街○段七三號，原判決以上訴人
    十一年十月二十八日即函被上訴人，謂以系爭土地上之房屋折付歷年積欠租金，
    不啻已表示上訴人不再占有系爭土地，被上訴人自不得對上訴人主張侵權行為之
    損害賠償請求權。又被上訴人得請求之不當得利或損害賠償均僅至上訴人通知被
    上訴人之日為止，超過部分之請求即無理由云云。惟查，原審在九十二年九月十
    八日現場勘驗筆錄明確記載：忠孝西路一段二六三號門口掛有雙訊連通訊招牌，
    內堆放若干辦公桌椅，電燈仍可使用，故上訴人甲○○確有無權占有事實，堪予
    認定。又綜觀上訴人甲○○前開函文係向被上訴人表示：檢附計算表，請求被上
    訴人依省有基地租金率調整方案減少不當得利金額，並請准予分期支付。如被上
    訴人不准時，請准將上開基地之房屋折抵不當得利等語（（見原審卷第一宗，第
    一五九頁）。故上訴人甲○○前開函文應係為向被上訴人請求減少相當租金之不
    當得利之請求，並未明確向被上訴人為返還土地之意思表示，且上訴人仍有使用
    系爭土地上建物之情形，故上訴人甲○○仍應負擔相當租金之不當得利。至於上
    訴人甲○○辯稱以系爭土地上之房屋折付歷年積欠租金云云，然被上訴人既未接
    受上訴人甲○○此種變更給付之方式，故上訴人甲○○仍應向被上訴人為金錢債
    權之現實給付。
五、上訴人臺北縣米穀商業同業公會部分：
    上訴人臺北縣米穀商業同業公會雖辯稱：臺北市○○段○○段二０二至二０九之
    一地號土地，業由臺北市政府都市發展局依都市計畫公告，由商業區變更為交通
    用地，道路用地及交通廣場用地。系爭土地上房屋依公共工程拆遷辦法必需拆遷
    ，有臺北市政府都市發展局公函可證云云。惟查：臺北市政府與中央皆財政困難
    ，前開二件事能否實現，尚未可知。退一步言之，若真實現，房屋占有人會有補
    償金（土地徵收條例第三十一條第一、三項，土地徵收條例第三十三條第一項）
    ，受益者即為臺北縣米穀商業同業公會等，則上訴人執此請求減少相當於租金之
    不當得利，即非可採。上訴人又辯稱：本件租期屆滿後兩造未換訂租約，依上述
    約定仍為定期租約，被上訴人不得增加租金。退步言之，如認為已成為不定期限
    租約，被上訴人應依民法第四百四十二條規定聲請法院調整租金，原判決作為調
    整租金依據之行政院臺八十二財字第一一一五三號函是八十二年公布，國有出租
    基地，從民國八十三年七月一日起調整租金，被上訴人以該函片面調整，依土地
    申報地價年息百分之五計收租金，顯然違法云云。惟查本件被上訴人係依據不當
    得利請求，兩造間租約既已因租期屆滿而消滅，自不生定期或不定期租約之問題
    。又上開行政院函是行政規則（行政程序法第一五九條第二項第二款），身為下
    級機關之被上訴人應依法行政，自需遵守法規，且該行政規則僅供本院為計算損
    害金之參考依據，與租期何時屆滿無關，自不生違法之問題，上訴人執此抗辯，
    亦非可採。上訴人另辯稱：上訴人使用系爭土地之情形，與北平西路六十八號二
    樓張簡寶玉使用者相同，原審為不同賠償金額之判決，萬難令人心服云云。惟查
    原審九十二年九月十八日勘驗筆錄記載：「北平西路六十八號，二樓懸掛嚴泓律
    師招牌，但荒廢已久無人使用，二樓屋內仍留有傢俱，但上面鋪有泛黃報紙，三
    樓部分隔成五個房間，入口處貼有公告：本人三重電話改號，房東張啟。一樓處
    門口掛有房間出租，學生、上班族均可本三樓之招牌」，足見北平西路六十八號
    是分成三個樓層，是以張簡寶玉所受利益僅係無權占有面積的三分之一，而上訴
    人臺北縣米穀商業同業公會是無權占有在土地上之全棟建築物，所獲不當利益是
    好幾層樓房，原審判決相當於租金的損害金自會不同，上訴人執此抗辯，仍非可
    採。
六、按上訴人無權占有被上訴人之土地，可能獲得相當於租金之利益，而使所有權人
    受有相當於租金之損害，此為社會通常之觀念。查上訴人甲○○、台北縣米穀商
    業同業公會與被上訴人租約到期後，並未續約，故應屬無權占用被上訴人所管理
    之系爭土地，已如前述，則被上訴人依民法第一百七十九條規定，訴請前開上訴
    人賠償被上訴人相當於租金之損害，自屬有據。復按依不當得利之法律關係請求
    返還之範圍，應以對方所受利益為限度，且「基地租金之數額，除以基地申報地
    價為基礎外，尚需斟酌基地之位置，工商業繁榮之程度，承租人利用基地之經濟
    價值及所受利益等項，做為決定。」最高法院六十八年台上字第三○七一號著有
    判例可稽。是以租金之認定，應以一般交易市場價格為準。另依據行政院八十二
    年四月二十三日臺八十二財字第一一一五三號函國有出租基地租金調整方案為「
    國有出租基地，自八十二年七月一日起，一律依照土地申報地價年息百分之五計
    收租金」（（見原審卷第四十三頁）。又系爭土地係坐落於台北車站東側之北平
    西路、忠孝西路、重慶北路、延平北路間之區段，應屬交通之要道，，位於臺北
    市最精華區，且在臺北地價之王（新光摩天大樓）（全國地王）對面，被上訴人
    以前開標準計算相當於租金之不當得利，應屬合理。又台北市○○區○○段一小
    段第二０二地號土地八十七年七月之公告地價為玖萬陸仟肆佰元第二０六、二０
    七地號八十七年七月之公告地價為貳拾萬零仟肆佰壹拾捌元等情，此有被上訴
    人提出之台北市地價證明書附卷可稽。上訴人甲○○所占用之土地面積為一０二
    平方公尺、上訴人台北縣米穀商業同業公會所占用之面積均為六一點七一平方公
    尺，有台北市建成地政事務所土地複丈成果圖、建物登記謄本在卷可稽，則揆諸
    前揭說明，被上訴人請求上訴人給付自八十七年七月二十三日起至九十二年六月
    三十日止相當於租金之損害，其中上訴人甲○○為伍佰壹拾貳萬陸仟零伍拾元、
    上訴人台北縣米穀商業同業公會為壹佰肆拾陸萬玖仟陸佰玖拾壹元（計算方式如
    原判決附表所載）及分別自被上訴人更正聲明狀繕本送達翌日即九十二年十一月
    二十六、七日起算之法定遲延利息，為有理由，應予准許。是則原審判命上訴人
    如數給付，於法並無不合。上訴意旨指摘原判決不當，求予廢棄改判，為無理由
    ，應予駁回。
七、本件事證已臻明確，兩造其餘之攻擊防禦方法及所提之證據，經審酌後認均無礙
    判決之結果，爰不予一一論述，附此敘明。
八、據上論結，本件上訴為無理由，爰依民事訴訟法第四百四十九條第一項、七十八
    條、第八十五條第一項但書，判決如主文。
中　　　華　　　民　　　國　　九十三　　年　　　八　　　月　　 十七 　　日
　                              民事第四庭
  　                                審判長法  官　林　敬　修
    　                                    法  官　劉　勝　吉
      　                                  法  官　藍　文　祥
正本係照原本作成。
臺北縣米穀商業同業公會不得上訴。
甲○○如不服本判決，應於收受送達後二十日內向本院提出上訴書狀，其未表明上訴
理由者，應於提出上訴後二十日內向本院補提理由書狀（均須按他造當事人之人數附
繕本）上訴時應提出委任律師或具有律師資格之人之委任狀；委任有律師資格者，另
應附具律師資格證書及釋明委任人與受任人有民事訴訟法第四百六十六條之一第一項
但書或第二項（詳附註）所定關係之釋明文書影本。
中　　　華　　　民　　　國　　九十三　　年　　　八　　　月　　 十九 　　日
　　　　　　　　　　　　　　　　　　　　　書記官　顧 倪 淑貞
附註：
民事訴訟法第四百六十六條之一（第一項、第二項）：
對於第二審判決上訴，上訴人應委任律師為訴訟代理人。但上訴人或其他法定代理人
具有律師資格者，不在此限。
上訴人之配偶、三親等內之血親、二親等內之姻親，或上訴人為法人、中央或地方機
關時，其所屬專任人員具有律師資格並經法院認為適當者，亦得為第三審訴訟代理人
。
